【裁判字號】    97,保險,23
【裁判日期】    980826
【裁判案由】    給付保險金
【裁判全文】
臺灣臺南地方法院民事判決              97年度保險字第23號
原      告  庚○○
            丁○○
            戊○○
            己○○
            壬○○
            辛○○
            癸○○
共      同
訴訟代理人  李孟哲  律師
被      告  甲○○○○○保險股份有限公司
法定代理人  丙○○
訴訟代理人  黃奉彬  律師
被      告  乙○○○保險股份有限公司
法定代理人  丑○○
訴訟代理人  子○○
上列當事人間請求給付保險金事件，經本院於民國98年8月12日
言詞辯論終結，判決如下：
    主      文
被告甲○○○○○保險股份有限公司應給付原告新台幣壹佰萬元
，及自民國97年10月9日起至清償日止，按年息百分之5計算之利
息。
被告乙○○○保險股份有限公司應給付原告癸○○新台幣伍拾萬
元，及自民國97年10月9日起至清償日止，按年息百分之5計算之
利息。
訴訟費用新台幣壹萬伍仟捌佰伍拾元，由被告甲○○○○○保險
股份有限公司負擔新台幣壹萬零伍佰陸拾陸元，餘由被告乙○○○保險股份有限公司負擔。
本判決於原告、原告癸○○分別以新台幣拾萬肆仟元、新台
幣壹拾陸萬柒仟元依序為被告甲○○○○○保險股份有限公司、
被告乙○○○保險股份有限公司供擔保後，就其各該部分得假執
行。但被告甲○○○○○保險股份有限公司、被告乙○○○保險
股份有限公司各以新台幣壹佰萬元、新台幣伍拾萬元依序為原告
、原告癸○○預供擔保後，就其各該部分得免為假執行。
    事實及理由
一、原告起訴主張：
(一)、按原告癸○○於民國（下同）93年2月3日以擔任法定代理人
    之亞洲優鉅企業有限公司名義為要保人，為原告之被繼承人
    黃李麗貞向被告甲○○○○○保險股份有限公司（下稱三商
    保險公司）投保三商美邦安家團體傷害保險，一年一約，意
    外傷害身故保額為新台幣（下同）100萬元，受益人為被保
    險人黃李麗貞之法定繼承人，保單號碼Ｚ00000000000，此後
    即逐年再向被告三商保險公司辦理續約。依前開保險契約第
    5條規定：「被保險人於本契約有效期間內，因遭受意外傷
    害事故，致其身體蒙受傷害而致殘廢或死亡時，依照本契約
    的約定，給付保險金。前項所稱意外傷害事故，指非由疾病
    引起之外來突發事故」。另按，原告癸○○於85年9月3日為
    原告之被繼承人黃李麗貞向被告乙○○○保險股份有限公司
    （下稱幸福保險公司）投保新美滿終身壽險，並為黃李麗貞
    投保附加傷害醫療保險，該附加保險一年一約，意外傷害身
    故保額為50萬元，受益人為原告癸○○，保單號碼5746-5，
    此後即逐年再向被告幸福保險公司辦理續約。依前開附約第
    6條約定：「被保險人於本附約有效期間內，因遭遇外來突
    發的意外傷害事故，並以此意外傷害事故為直接且單獨原因
    ，致其身體蒙受傷害因而殘廢或身故時，本公司依本附約的
    約定，給付保險金。」
(二)、經查，被保險人黃李麗貞生前身體向來硬朗並無任何心血管
    疾病、心臟病等病史與就診紀錄，其至中國珠海市探親期間
    ，於95年10月30日晚上11時許，上廁所時不慎滑倒致頭部後
    枕著地不省人事，經家人發現後緊急送往珠海市香洲區人民
    醫院急救，惟到院時已不幸死亡，急救無效，此有經財團法
    人海峽基金會證明之珠海市院前急救病歷公證書及死亡公證
    書可證。再查，依死亡公證書上記載黃李麗貞死亡原因為「
    意外猝死」，珠海市院前急救病歷初步診斷記載為「顱腦損
    傷」，顯見黃李麗貞確係因滑倒後腦著地致顱腦損傷致死，
    自屬意外而非由疾病引起之事故，即符合意外傷害事故，依
    約被告三商保險公司及幸福保險公司即有給付保險金之義務
    。惟原告檢具相關證明向被告申請保險給付竟遭拒絕。爰依
    保險契約關係提起本訴。另就同一保險事故，原告辛○○於
    90年8月20日亦為母親黃李麗貞向訴外人富邦人壽保險股份
    有限公司投保富邦新防癌終身健康保險，並附加傷害保險，
    保險事故發生後，辛○○檢具相關證明向富邦人壽保險股份
    有限公司請求給付保險金同遭拒絕，嗣向台灣嘉義地方法院
    提起給付保險金之訴，業經台灣嘉義地方法院以97年度保險
    字第1號判決勝訴在案。
(三)、本件被保險人黃李麗貞95年10月30日晚上11時許，如廁時不
    慎滑倒致頭部後枕著地，嗣送醫急救，到院時已不幸死亡，
    急救無效。黃李麗貞死亡原因係意外猝死，而非因病死亡，
    此除有珠海市香洲區人民醫院院前急救病歷可憑外，另於同
    日經珠海市公安局鑑定，有其出具之殮葬證可按。被保險人
    意外死亡後，家屬循例將其遺體火化，又為辦理台灣接魂等
    民間傳統習俗及各項除籍等行政作業，需將骨灰送回台灣，
    為此而由經辦單位出具同意將骨灰帶回台灣安放之衛生監管
    申報單，俾便骨灰出境。惟查，經辦單位出具之前開衛生監
    管申報單，其用途為同意將黃李麗貞之骨灰帶回台灣安放之
    出境許可證明，至於死者之死因為意外身故或病故，則非所
    問，經辦單位為便宜行事，就前開衛生監管申報單有關死者
    患有何種疾病欄位逕記載「病故」。事實上，判斷死者之死
    因非其職掌之業務，因此，其上所記載之「病故」，即不得
    作為被保險人之死因證明，其理至明。由於事出突然，家屬
    悲慟之餘，又需向主管單位辦理有關之行政文書，心情凌亂
    不堪，自不待言，因此於95年11月13日向珠海市公證處辦理
    死亡公證時，誤將上開衛生監管申報單提出，致珠海市公證
    處據此在（2006）珠證民字第420號死亡公證書上記載黃李
    麗貞…因病在廣東珠海市死亡」等語。被保險人骨灰運回台
    灣後於辦完法會及相關行政事務後，家屬發現珠海市公證處
    （2006）珠證民字第420號死亡公證書所記載而與珠海市香
    洲區人民醫院院前急救病歷及珠海市公之殮葬證所載不符，
    經向珠海市公證處請求重新為死亡證明之公證，嗣於96年5
    月25日另製作（2007）珠證民字第803號死亡證明書，證明
    被保險人係意外猝死。被告雖就猝死一詞，主張係因病突發
    自然死亡，惟查猝死即急死之意，急死有因本身疾病，如被
    告所述之慢性病、異常體質、腦心血管疾病等所致死亡者，
    亦有因意外傷害事故所致死亡者，是本件所應審究者，厥為
    被保險人係因本身疾病所致死亡者，亦或因意外傷害事故所
    致死亡者。
(四)、按當事人主張有利於己之事實者，就其事實有舉證之責任，
    民事訴訟法第277條定有明文。本件原告如對被保險人黃李
    麗貞係意外死亡之權利發生要件已盡舉證責任，被告如抗辯
    事故之發生非屬意外所致者，則應轉換由被告負舉證責任。
    本件被保險人黃李麗貞於95年10月30日晚上，在大陸廣東省
    珠海市居處浴室踩滑摔倒，頭部後枕著地而致不省人事，為
    家人發現送醫急救前即死亡，有原告所提之珠海市院前急病
    歷影本附卷足稽，其上並記載被保險人之身體外觀於頭後枕
    部可及4×3公分頭皮血腫，初步診斷為「猝死、顱腦損傷」
    等情明確，即被保險人黃李麗貞之死亡既經診斷為「猝死、
    顱腦損傷」，而先行原因為「踩滑倒，頭部後枕著地而致不
    自人事」復有與之相符之「頭後枕部4×3公分頭皮血腫」身
    體外傷，堪認原告對被保險人黃李麗貞係意外死亡之權利發
    生要件已盡舉證責任。再者，台灣嘉義地方法院審理97年度
    保險字第1號民事案件經向中央健康保險局函調被保險人黃
    李麗貞之就醫紀錄，亦經函覆被保險人該局現存之92年1月1
    日至96年12月31日此段期間資料所示，並無至健保特約院所
    就醫之紀錄，有該局97年2月25日健保醫字第0970017025號
    函及函附之電腦檔案資料附卷可按，即被保險人亦查無有關
    血管疾病之病史。此外，被告復未就本件被保險人係因腦心
    血管疾病或其他因內發性疾病猝死舉證以實其說，則被告主
    張被保險人係因疾病死亡乙節，即無理由。參以訴外人富邦
    人壽保險股份有限公司對台灣嘉義地方法院審理97年度保險
    字第l號民事判決提起二審上訴，復經台灣高等法院台南分
    院以97年度保險上第6號判決上訴駁回在案，尤見被告主張
    殊無足採等情。
(五)、並聲明：求為判決：
  1.被告三商保險公司應給付原告100萬元，及自起訴狀繕本送
    達翌日起至清償日止，按年息百分之5計算之利息。
  2.被告幸福保險公司應給付原告癸○○50萬元，及自起訴狀繕
    本送達翌日起至清償日止，按年息百分之5計算之利息。
  3.原告願供擔保，請准宣告假執行。
二、被告三商保險公司則以：
(一)、否認原告之主張及舉證。當事人主張有利於己之事實者，就
    其事實有舉證之責，民事訴訟法第277條定有明文。另依兩
    造簽訂之保險契約第5條約定：「被保險人於本契約有效期
    間內，因遭受意外傷害事故，致其身體蒙受傷害而致殘廢或
    死亡時，依照本契約的約定，給付保險金。前項所稱意外傷
    害事故，指非由疾病引起之外來突發事故。」故本件保險契
    約性質上係傷害保險，必須導致傷害、殘廢或死亡之外界原
    因係出於意外始足當之。原告主張被告應給付意外保險金，
    依據前開約定及舉證責任分配原則，自應就權利發生事實即
    被保險人黃李麗貞生前遭遇外來、突發之意外事故，並以此
    意外事故為其死亡之事實負舉證之責（最高法院86年台上字
    第1551號判決要旨參照）。
(二)、本件依珠海市香洲區人民醫院死亡證明書記載：「猝死、腦
    血管意外」，而猝死應是指事前無病徵、短時間內死亡，多
    係因腦心血管疾病引起，患者甚至可能不知自身有疾病，應
    屬「因病死亡」之概念，與意外死不同，另腦血管意外為何
    意思？這是從英文名稱cerebral vascular accident（CVA
    ）直接翻譯，意外是指突然發生，而非意料中，主要是指血
    管疾病造或病變發生出血，或是造成腦血管栓塞，定義就是
    這樣（參台灣高等法院台南分院96年度保險上更(一)字第1號
    判決）。另被保險人黃李麗貞僅後枕部血腫3×4公分，撞擊
    力道輕微，應不致死，準此，本件由珠海市香洲區人民醫院
    所開立之死亡證明書上即可證明被保險人並非意外死亡。又
    有關意外定義係指外來及突發之事實，外來之定義，係限定
    引起事故之原因出於自身以外之事故，突發的情況，即外在
    環境急速的變化，以致不可預期或出乎預料之外，於滿足此
    二項條件，始能謂係外來而突發之事故 (參照雲林地方法院
    91年度保險字第13號）；所謂意外傷害事故，係指非由疾病
    引起外來突發意外傷害事故，且以此意外傷害事故為直接且
    單獨原因（參照台灣高等法院91年度保險上字第60號)。本
    件被保險人所受之傷害係因腦血管意外所造成，係屬於自身
    疾病，並非意外，原告自不得據此主張被告給付保險金。
(三)、猝死之定義，依中華百科全書現代醫學I和法醫學的解釋，
    猝死是內在疾病引發的急速死亡。另世界衛生組織也曾定義
    ：凡是一個健康者或病人在穩定的情況下，從發生症狀到死
    亡時間在六小時以內者稱為猝死。易言之，不可預期的突然
    死亡即稱之為猝死。近年來在學者與專家的不斷研究與努力
    下，對猝死的發生，原因不致歸結為「心因性猝死」所造成
    。由上開專業醫學書籍及WHO對猝死所為之定義，均可證明
    猝死係因內在疾病所引發，並非意外所造成。且本案被告曾
    委託調查員陳錦華赴珠海市香洲區人民醫院，對林東醫師為
    相關之問卷調查，依上開簽名問卷顯示，被保險人黃李麗貞
    最有可能之死亡原因為腦血管病變，故本件被保險人並非意
    外死亡等語，資為抗辯。
(四)、並聲明：求為判決：
  1.原告之訴及假執行之聲請均駁回。
  2.如受不利判決願供擔保，請准宣告免為假執行。
三、被告幸福保險公司則以：
(一)、依據95年11月13日（2006）珠證民字第420號死亡公證書，
    載明黃李麗貞係因病在廣東省珠海市死亡。依據96年5月25
    日2007珠證民字第803號死亡公證書為「意外猝死」。由上
    可知：被保險人黃李麗貞依據公文書係因疾病死亡。又依據
    台灣地區與大陸地區人民關係條例第7條（文書之驗證）：
    在大陸地區製作之文書，經行政院設立或制定之機構或委託
    之民間團體驗證者，推定為真正。故依上述大陸公證書，若
    未存有互為背悖之情形下，應可推定黃李麗貞係因疾病死亡
    。況按意外死亡與因意外致死亡不同，意外猝死之意外，係
    指令人意想不到之義，並非有意外事故存在而言。實因「猝
    死」在刑事偵查實務上稱為暴斃（自然死），即由於自然原
    因而致之暴斃或急死，又稱猝死，有慢性病及異常體質之人
    迄無任何障礙，而突然死亡者屬之。又所謂「猝死」是指突
    發的自然死亡，在有目擊者的情況下，從症狀出現到死亡，
    於一小時之內發生。準此「意外猝死」當指自然死亡發生的
    過於急促令人驚訝無心理準備而言。否則醫生逕寫為「意外
    死亡」即可，豈會以意外猝死為認定。次查猝死的原因，以
    成年人來說，發生心因性猝死原因，有80%是由冠狀動脈心
    臟病（冠心症）造成，有10%是由於心肌病變（包括肥厚性
    或擴張性心肌病變），而和遺傳基因有關的心律不整所造成
    的猝死，則是青少年較常見的原因。中興院區心臟內科范盛
    程醫師表示，上述疾病易引起心室顫動，需要在短時問（數
    分鐘）內以電擊器去顫以恢復正常心跳，否則病人就會心臟
    停止跳動而死亡，即所謂猝死。又暴斃猝死之原因有下列幾
    項：1.因心臟疾患所致之暴斃。2.因肺臟疾患所致之暴斃。
    3.因頭部疾患所致之暴斃。4.因胃腸疾患所致之暴斃。5.因
    腦疾患所致之暴斃。6.因出血而致之暴斃。7.因腎臟炎疾患
    所致之暴斃。8.因其他疾患所致之暴斃。9.因異常體質所致
    之暴斃。由上可知：「猝死」之原因均屬因「疾病」為主力
    近因，意外猝死確指因疾病之死亡，非屬意外而言。
(二)、本案保險契約之意外與一般人或檢察官（或法醫）所認定之
    意外並不相同。亦即本案原告所主張之意外事實必須符合本
    案保險單條款意外之定義（即構成要件要素），被告方有給
    付保險金之義務存在。詳述理由如下：
  1.本案為商業保險，故被告即保險公司是否依保險契約之約定
    履行給付保險金之責。此前提條件必須原告所主張之意外事
    故應符合保險單條款中意外事故定義。依據本案第00000000
    0號保險契約，意外傷害保險附約保單條款【保險範圍】第
    六條：被保險人於本附約有效期間內，因遭遇外來突發的意
    外傷害事故，並以此意外傷害事故為直接且單獨原因致其身
    體蒙受傷害因而殘廢或身故時，本公司依本附約的約定給付
    保險金。揆其該保險單意外定義，被保險人構成本案保險單
    條款意外之定義應符合以下要件：(1)被保險人遭遇外來突發
    的意外傷害事故。(2)並以此意外傷害事故為直接且單獨原因
    。(3)被保險人遭遇外來突發的意外傷害事故為直接且單獨原
    因與被保險人身體蒙受傷害間有因果關係（主力近因原則）
    。(4)被保險人遭遇外來突發的意外傷害事故為直接且單獨原
    因致被保險人身體蒙受傷害，該被保險人身體蒙受傷害與身
    故間有直接因果關係。
  2.一般人而言只要出乎於其個人想像以外者，均可稱之為意外
    。例如：有人突然送一個生日蛋糕給甲，甲感到突然（surp
    rise）亦為一種意外。因此一般人只要對某一人發生死亡，
    而該死亡係不可預期的突然死亡或不可預料之情形致死亡，
    一般人均會不論該死亡的原因是因疾病或意外均認為為意外
    死，此為一般人之經驗法則。就檢察官或法醫於相驗證明之
    死亡方式「意外死」屬法醫學上判斷，法醫學上之意外或不
    能預料的死亡英文為unexpected sudden death，與保險學
    上之意外為accident自不相同，在保險學上之意外頻率、意
    外死亡給付之英文分別為accident frequency、accident
    death benefit，足證保險學上之意外為accident，與法醫
    學上之意外或不可預料之急死unexpected sudden death有
    異。unexpected sudden death中文應譯為「不能預期之忽
    然死亡」，依法醫學及醫學上之解釋，包含「急病暴斃死亡
    」在內，非僅指外力致死亡意外，與保險法上意外accident
    係專指外來突發之災害而言，兩者所指範圍不同（台灣高等
    法院91年保險上字第60號判決等）。
  3.結論：本案原告所主張之意外事實必須符合本案保險單條款
    意外之定義（即構成要件），被告方有給付保險金之義務，
    自不得以一般人所認定之意外或僅檢察官（或法醫）所認定
    為意外，即謂當然符合本案保險契約意外之定義。
(三)、原告必須就其所主張之意外事實，提出意外事故證明文件，
    且該意外事故證明文件之證明程度至少可達被告（即保險人
    ）有意外存在之可信而為理賠給付之程度方足。此乃依據本
    案意外傷害保險附約保單條款第十九條約定（即雙方間就意
    外事故之存否已先約定由受益人負擔舉證責任）使然。
  1.按本案意外傷害保險附約保單條款【保險金的申領】第十九
    條受益人申請保險金時，應檢具下列文件：一保險金申請書
    。二保險單或其謄本。三受益人的身分證明。四意外傷害事
    故證明文件。五請求身故保險金者，另具相驗屍體證明書或
    死亡診斷書、被保險人的除戶戶籍謄本。六、…。受益人申
    請保險金時，本公司如認為有必要時得對被保險人的身體予
    以檢驗，其費用由本公司負擔。故知：原告應申請本案死亡
    保險金時，意外事故證明文件即屬必要文件。
  2.又揆此意外事故證明文件無非在證明：(1)被保險人的確遭受
    外來突發的意外傷害事故。(2)且該意外傷害事故為直接且單
    獨原因，為被保險人身體蒙受傷害之主力近因。(3)該被保險
    人遭遇外來突發的意外傷害事故致身體蒙受傷害因而（直接
    因果關係）身故。概此係因保單條款已就保險範圍為約定，
    而理賠申請條件，亦於要保人與保險人簽訂保險契約之時，
    約定由被保險人或受益人提出意外事故證明文件之當然解釋
    ，故也只有被保險人或受益人所提出之意外事故證明文件達
    到可證明屬保險範圍（即系爭本案保單條款第六條）時，保
    險公司（即被告）方負給付保險金之責。既已有約定之舉證
    義務為誰在先，被保險人（或受益人）自當依據保單條款之
    約定負有提出意外事故證明文件之義務。自不得在被保險人
    （或受益人）未提出意外事故證明文件或意外事故證明文件
    之可憑信極為低度之情形下，斷然由保險人負擔意外不明確
    或意外事故不存在或意外保險單除外之舉證責任之責並不妥
    當。
  3.約定舉證責任先由被保險人或受益人負舉證義務之前提無非
    ：
  (1)避免道德風險：即若僅由被保險人受傷或死亡之結果即認定
    有意外，完全由保險公司反證推翻，則保險公司必須就每一
    意外事故均透過花費龐大的人力物力，到達國外採集證據，
    證明意外事故不明確或意外不存在或有意外之除外事由，則
    被保險人只要以受傷或死亡之結果作為取得保險金時，必然
    增加假意外之事件。
  (2)意外之發生被保險人或其家人最為知悉且舉證最易：例如：
    被保險人墜機或遭搶均可由警政機關報案取得證據，被保險
    人受傷其個人或家屬對受傷的原因最為知悉，來龍去脈亦最
    為了解，可請醫生記明於急診病歷或門診病歷主述欄內，亦
    可向當地警察機關備案。故由被保險人或受益人提出意外事
    故證明文件之要求並不為過。
  (3)本於公平性而言，舉證義務解釋上之當然，豈有完全賴由保
    險公司主動主張意外事故不明確或不存在或意外存有除外責
    任（原因），果若如此對保險公司並不公平：被保險人發生
    意外事故，其本人或週遭之人所知最為詳盡，故本於罪證初
    供之原則及人性本善，事發當時親身經歷之人，其所為陳述
    較為周詳且接近事實。在意外事故之舉證自當先由被保險人
    或受益人舉證自當公平，次再由保險人就其證據為破壞或否
    認被保險人或受益人提出之證據並提出其他反證，方符合公
    平。否則每件意外險尚由保險人去主張意外有存在自屬情理
    及思維邏輯上不可能，進而言之每件意外險由保險人主張之
    意外不明確或不存在或意外的除外，全由被保險人或受益人
    坐享其成亦不公平。
    準此，必定由被保險人（或受益人）舉證意外存在後，再由
    保險公司舉證破壞被保險人（或受益人）之意外事故證明文
    件之證據力或提出意外之除外事由存在之證據自當符合保單
    條款對舉證責任之約定即舉證責任分配原則。故在被保險人
    或受益人之意外證明文件不具備可憑信或無證據力，自當駁
    回被保險人或受益人之主張。故在意外事故可憑信足夠之情
    形下自轉由保險人舉證。
  (4)意外險與壽險不同，二者舉證責任之分配不得等量以觀。意
    外險必須有約定符合保單條款意外之構成要件要素下，方有
    意外，保險公司就意外之有無或真偽為爭執，當然亦可就意
    外事故之除外為舉證。故意外險自非比壽險，壽險只要有被
    保險人死亡之結果時，即由保險人主張壽險除外事由之存在
    自不相同。
  4.尚且有法官就意外保險之爭議案件認為：由被保險人（或受
    益人）主張意外之舉證責任，同時由保險人負意外除外之舉
    證責任，利用兩舉證之結果所產生之火花作為判決之依據。
    此種各管各的舉證方式有背舉證責任分配原則，其見解顯然
    將意外險（由被保險人舉證意外事故存在）與壽險（由保險
    公司主張除外）之舉證責任相混淆；棄意外之道德風險存在
    而不顧，且有濫用訴訟指揮權而破壞舉證分配原則之實。因
    此本案仍應由原告負擔意外事故存在（即主張之事實）之舉
    證責任在先方符允當。
(四)、原告至今均無法提出任何對其有利（即意外存在）之證據資
    料，且縱有好像可為相關之證據資料，然該證據資料對原告
    而言亦無任何證據能力，對原告而言更無任何證據力。
  1.原告所賴以作為「意外事故」存在之證明，僅有：(1)（2007
    ）珠證字第803號死亡公證書。(2)（2009）粵字第218號廣東
    省公證協會查證回函。惟上開兩項文件「意外猝死」對原告
    而言：僅有形式證據力無實質證據力。理由如下：「意外猝
    死」是否即是意外（因）致猝死（果）（即因意外致猝死）
    無法確定。依據本案法務部法醫研究所法醫文書審查鑑定書
    【法醫所（98）醫文字第091100048號】第4頁鑑定經過明載
    ：「意外猝死」非醫學名詞，較意指為非預期於短時間內死
    亡，尚待了解真正死因方能解釋非預期（意外中，非預期）
    死亡之原因並非意涵為意外事故死亡。故依據前述法醫所（
    98）醫文字第Ｚ000000000號鑑定書可知：（2007）珠鑑民字
    第803號死亡公證書及（2009）粵字第218號廣東省公證查證
    回函所載：黃李麗貞的死因是意外猝死，僅能解釋非預期（
    意外中，非預期）死亡之原因非意涵為意外事故死亡。進一
    步言，僅能說黃李麗貞女士死得很意外，或其死亡非一般人
    或其本身所能預期，然其是否為因外來偶然為原因之意外導
    致死亡之結果，仍應有其他證據資料之存在。
  2.（2009）粵字第218號廣東省公證協會查證函，所謂「…都
    是根據黃李麗貞死亡證的記載出具。此所謂「死亡證」有以
    下二種情形：(1)此死亡證若係依殮葬證，則上開公證書無任
    何實質證據力。(2)此死亡證若係依據居民死亡醫學證明書，
    則上開公證書則可證明被保險人（即訴外人）黃李麗貞係因
    內發性疾病（即腦血管）意外致猝死。按殮葬證，僅是證明
    可安葬（即火化）之用，至於殮葬證中「意外猝死」之文義
    記述來源為何，並不明確。換言之，殮葬證的死亡原因「意
    外猝死」是依據何種文件所開立並無來源依據。準此，殮葬
    證僅能證明：家屬對死亡原因無異議之前提下可火化遺體。
    且殮葬證亦非診斷醫師所開立，僅能證明無他殺之情。按居
    民死亡醫學證明書之記載為：I（a）直接導致死亡的疾病
    或情況：猝死。（b）引起（a）的疾病或情況：腦血管意外
    。故若為腦血管意外致猝死，則上開公證書之意外猝死，當
    指腦血管意外致猝死，即內發性疾病意外致猝死。要知意外
    猝死本即存在兩種概念，即(1)因外來為原因之意外事故致死
    亡。(2)因內發性疾病致死亡。現（2009）粵字第218號廣東
    省公證協會查證函，確已傾向內發性疾病意外致猝死之實，
    即由該函語意「死亡證」三字可知。
  3.再依據被告公司委託全法企業至大陸珠海公證處副主任查詢
    有關原告出具之二份不同公證書乙事，經查珠海公證處副主
    任親口如下表示：(1)這公證書有不妥之處，我想兩張都應是
    說：猝死，腦血管意外？(2)…(3)…(4)如你所說，客觀寫：猝
    死、腦血管意外？歡迎台灣進行兩次公證，我們保證會以猝
    死、腦血管意外？兩次公證。即醫生寫什麼我們公證什麼。
    (5)…(6)…（若原告對此調查報告有疑問，被告可請全法企業
    通知大陸調查員林學良到法院作證，證明上開事實之真實性
    ）。
  4.綜上所述：（2009）粵字第218號廣東省公證協會查證函，
    僅能證明以下兩件情事：(1)意外猝死：包括因外來偶然為原
    因之意外致死亡或因內發性疾病致死亡。(2)所謂死亡證應指
    居民死亡之醫學證明書，則意外猝死應指腦血管意外（即內
    發性疾病）直接導致猝死。
(五)、進一步言，依據內政部警政署刑事警察局97年12月29日刑醫
    字第0970192075號函，亦不足證明：本案係因意外事故為原
    因致猝死。且反證：訴外人黃李麗貞是意外致死亡或因疾病
    倒地均有發生之可能，及「意外猝死」此種通俗描述混用於
    法醫學上猝死定義之情形。
  1.依據刑事警察局97年12月29日刑醫字第0970192075號函說明
    三、…。該後頭枕部之血腫外傷，在衛生間、踩滑摔倒（意
    外摔倒）或昏倒滑倒（因內發性疾病滑倒）等意外事故，足
    證警察局對意外事故之認定顯然較保單條款認定之意外範圍
    為廣。故知本案是否為意外摔倒致死即有爭執，概因該函已
    指明意外摔倒或因內發性疾病滑倒均可能發生，則自不足以
    證明系爭本案係因意外摔倒導致猝死。
  2.刑事警察局97年12月29日刑醫字第0970192075號函就猝死（
    法醫學上之定義）及意外猝死（一般通俗描述）之定義並未
    嚴格說明。且有將「意外猝死」使一般人混淆認定屬法醫學
    上定義。故以之作為本案意外猝死即為意外致猝死之認定實
    欠周詳，且因為一般通俗描述，在無其他相關證據可再作為
    橋樑以增加其證明力之情形下，自無相關之證據力。
  (1)依據法醫所（98）醫文字第0981100048號法醫研究所鑑定書
    第4項可知：刑事警察局97年12月29日刑醫字0970192075 號
    函中之「意外猝死」非醫學名詞。
  (2)次依據上開鑑定書第6頁鑑定研判結果一本案…，短時間內
    猝死、依醫療程度及制度之差異，致醫學名詞與通俗描述混
    用之結果，…。則可知：刑事警察局97年12月29日刑醫字第
    0970192075號函中所為意外猝死亦僅屬通俗描述，與醫學名
    詞混用之果。
  (3)亦可由該函本身文義可看出：「意外猝死」非屬法醫上定義
    。依據該函說明：二：法醫學上猝死係人體呼吸及心跳突然
    或急速停止死亡者，意外猝死係因意外事故所引起者。此整
    句係以「，」逗點區隔，未以連結詞「或」為之，也未於整
    句末加入「亦屬之」之說明。故無從確認意外猝死亦為法醫
    學上之醫學名詞。
  (4)再由該函：以「意外摔倒或因昏倒滑倒均可能發生」為結以
    觀，亦可證明意外猝死並非單純為意外致死（猝死），亦即
    因疾病致猝死亦屬之。準此，刑事警察局97年12月29日刑醫
    字第0970192075號函縱有為意外猝死為意外事故所引起者之
    說明，惟依上開理由可知，並無證明意外事故存在之實質證
    據力。
(六)、本案相同事實之台灣嘉義地方法院（97年度保險字第1號）
    判決及台灣高等法院台南分院（97年度保險上字第6號）判
    決對原告有利部分，對於系爭本案之被告無任何拘束力。
  1.就台灣高等法院台南分院（97年度保險上字第6號）判決而
    言：
  (1)對最高法院96年台上字第28號、第2404號裁判意旨為錯誤的
    認知及援用。即誤將「受益人如說明該事故確已發生，且依
    經驗法則，其發生通常係外來偶然而不可預見者，應認已盡
    舉證之責」，即屬已盡受益人之事實（即涵攝〈包含〉）保
    險單條款所有文義之舉證之責。按高等法院台南分院：…，
    惟受益人如證明該事故確已發生，且依經驗法則，其發生通
    常係外來，偶然而不可預見者，應認其已盡證明之責，於此
    情形，保險人如抗辯其非屬意外，自應就其抗辯之事實負證
    明之責，始屬舉證責任分配原則，後經最高法院著有96年度
    台上字第28號、第2404號裁判…。而本件被上訴人既主張上
    訴人…自應就權利發生要件，即被保險人黃李麗貞遭受意外
    事故為其死亡之直接，單獨原因之事實負舉證責任。致若上
    訴人抗辯事故之發生非屬意外所致者，則應轉換由上訴人就
    權利障礙事由負舉證之責任。「受益人如證明該事故確已發
    生，且依經驗法則，其發生通常係外來、偶然而不可預見者
    」，並非即當然等價「被保險人遭遇外來突發的意外傷害事
    故，並以此意外事故為直接且單獨原因致其身體蒙受傷害因
    而身故」。此觀前一句：「意外傷害保險契約之受益人請求
    保險人給付保險金，雖應證明被保險人係因意外事故而受傷
    害，惟受益人如…」。故知：最高法院判決僅屬：對受益
    人舉證責任之減輕。受益人之舉證仍應符合：I意外事故
    確已發生。II意外事故之發生依經驗法則通常係外來、偶然
    而不可預見。符合前開要件方發生舉證責任之轉換問題（
    即由保險人舉證）。準此，台南高等法院台南分院97年度保
    險字第6號判決，本身顯然誤解最高法院96年度台上字第28
    號及第2404號判決之真意。
  (2)次查該判決：「…惟受益人如證明被保險人非由疾病引起之
    外來突發事故致死亡，且其發生通常係外來偶然而不可預見
    者，應認其已盡證明之責，應由保險人證明除外責任（原因
    ）存在，始不負給付保險金之責任。其中應由保險人證明除
    外責任（原因）存在，亦屬有誤。」要知，並非僅應由保險
    人證明除外責任（原因）存在始不負給付保險金之責。亦即
    ，保險人本可提出反證，證明：受益人所提出能證明被保險
    人非由疾病引起之外來突發事故致死亡，且其發生通常係外
    來、偶然而不可預見之證據，無證據力亦足可證明意外事故
    不明確或不存在。並非一定應由保險人證明除外責任（原因
    ）始不負給付保險金之責。
  (3)該判決違背證舉法則：
    珠海市院前急救病歷而言：
      I初步診斷欄內記載：猝死：顱腦損傷？故知：是否為顱
        腦損傷，林東醫生亦打問號（？）即表示是否為顱腦損
        傷是不明確的。
      II主訴：踩滑摔倒致不醒人事約一小時…。此為家屬主訴
        。然此屬傳聞證據。亦即家屬之陳述，是真是假，有無
        親眼目睹均屬不詳，故踩滑摔倒亦僅屬家屬臆測。
      III查體欄內：頭後枕部可及4x3cm頭皮血腫。惟查4x3cm頭
        皮血腫根本就不足以致死。
      Ⅳ結論：上述I＋II＋III=應解為：根據家人陳述被保險
        人黃李麗貞係因踩滑倒地不醒人事，頭後枕部即有4×3
        cm之血腫塊。惟是否顱腦損傷不明確。
      惟查高等法院台南分院卻逕認初步診斷「猝死：顱腦損傷
      ？」之疑問句作為猝死、顱腦損傷之肯定句使用，自有背
      證據法則（參該判決理由五）。即棄顱腦損傷後之問號（
      ？）而不查。
    就居民死亡醫學證明書而論：
      猝死的主要疾病診斷（請填具體病名，勿填症狀體症）欄
      內：I（a）直接導致死亡的疾病或情況：猝死。（b）引
      起（a）的疾病或情況：腦血管意外？準此，依據高等法
      院台南分院97年度保險上字第6號判決對珠海市院前急救
      病歷記載：猝死：顱腦損傷？採肯定句之結果；則依據居
      民死亡醫學證明書之記載：被保險人黃李麗貞應為腦血管
      意外猝死（此為本於相同的事情，本應為相同的處理原則
      ）。準此，被保險人黃李麗貞應為內發性疾病致死亡。
  2.就台灣嘉義地方法院（97年度保險字第1號）判決亦有與上
    開台灣高等法院台南分院（97年度保險上字第6號）判決相
    同之情事。
(七)、法務部法醫研究所之法醫所（98）醫文字第0981100048號鑑
    定書，(一)鑑定研判結果中：二及三綜合研判：(二)(三)。鑑定經
    過三(一)家人代敘約1小時前上衛生間踩滑摔倒部分無證據力
    ，惟就該鑑定書中排除上開部分均有實質證據力。
  1.按該鑑定研判結果：二…，則無法排除有跌倒（跌倒原因不
    明？是滑倒或內發性疾病不明？）致頭部外傷之可能性，且
    口腔內有胃內容物亦無法排除頭部外傷，致顱內外傷性出血
    致有嘔吐。口腔內有胃內容物亦無法排除窒息之可能性。三
    綜合研判：(二)…致顱內出血（包括疑顱骨骨折、硬腦膜上、
    下腔出血…）、嘔吐（…），疑窒息（推定，無確實證據）
    ，但口腔內有胃內容物存留之證據）死亡。(三)鑑定人研判為
    死者上衛生間，疑致頭部外傷、顱內出血、嘔吐、疑中樞神
    經休克及窒息死亡。由上開可知：醫研究所之鑑定書之研判
    結果如下：被保險人黃李麗貞係因不明確之原因所造成頭部
    外傷致顱內外傷性出血致嘔吐，嘔吐物無法排除窒息死亡。
    今查：
  (1)由上開可知，法醫研究所之鑑定書之研究結果如下：
    上衛生間造成頭部外傷之原因，是滑倒或因高血壓頭昏跌
      倒或相關因暈眩等內發性疾病原因均不明確。
    顱內出血無確實證據，窒息亦無確實證據。
    內顱出血嘔吐疑中樞神經性休克及窒息死亡。
    惟已因98年6月30日海廉（法）字第0980023997號函七…
    基本排除跌倒後吸入胃中嘔吐物窒息致死，因現場氣管插管
    過程無異物堵塞，人工通氣過程通暢。
    故由上開＋＋可知：衛生間造成頭部外傷之原因不明
    ，頭部外傷顱內出血致嘔吐（無證據之推論），嘔吐窒息（
    有證據證明不存在）。
    準此，法醫研究所之法醫所98醫字第0981100048號鑑定書，
    鑑定研判中：二及三，綜合研判：(二)、(三)即無證據力（因窒
    息死亡結果不存在，所有中間推論均無證據支持）。
  (2)居民死亡醫學證明書記載「發病到死亡之大概時間間隔10分
    鐘」，此與該鑑定報告書六綜合研判：(二)若本案死者有跌倒
    之事實且經一小時以上方送醫，…似較不支持為心臟疾病導
    致短時間內猝死…。顯然鑑定報告書中之一小時以上方送醫
    顯與居民死亡醫學證明書發病到死亡的大概時間間隔10分鐘
    有極大之差異。故在鑑定報告書不以臨床醫師所定的1O分鐘
    為鑑定之依據，反以家屬陳述經一小時以上方送醫之傳聞證
    據為鑑定依據，此鑑定之結果，確有令人不服之憾。
  2.加以鑑定結果以…且經一小時以上方送醫，…似較不支持為
    心臟疾病導致短時間內猝死（…）…，…準此，鑑定結果經
    一小時以上方送醫亦僅是似較不支持為心臟疾病導致短時間
    內死亡，並非完全排除心臟疾病導致短時間內猝死。故知：
    若以居民死亡醫學證明書發病到死亡的大概時間間隔10分鐘
    而言：則應為心臟疾病等導致短時間內猝死應屬可支持且無
    法排除者。
(八)、依據98年6月30日海廉（法）字第0980023997號財團法人海
    峽交流基金會函，可知：臨床診斷死因之林東醫師認為：1.
    最有可能的病因是內發性腦血管疾病。理由：患者死亡前有
    嘔吐較符合顱內高血壓引起之嘔吐。2.(1)具體因外傷（即4
    ×3cm頭皮血腫）(2)腦血管疾病。(1)(2)致顱內出血不能明確
    判定。3.準此，被保險人黃李麗貞死亡之原因最有可能係因
    內發性腦血管疾病跌倒猝死，惟顱內出血不能明確判斷。次
    依據上開函件：九調查表是林東醫師親自填寫及簽名。由該
    調查表可知如下：1.院前急救病歷“猝死：顱腦損傷？”並
    非即僅是單純指摔倒致顱內損傷。而是不能明確先因疾病倒
    下或摔倒致顱內損傷。2.不能排除本身是否合併腦血管病變
    。3.因心腦血管疾病致死亡可能性有可能、不排除。4.最有
    可能之主要原因腦血管病變。根據臨床推測。5.是否為意外
    事故所致？不明確。故知：被保險人黃李麗貞因意外事故所
    致猝死並不明確，最有可能之死亡主要原因依據臨床推測為
    腦血管病變等語，資為抗辯。
(九)、並聲明：求為判決：
  1.駁回原告之訴。
  2.如受不利判決願供擔保，請准宣告免為假執行。
四、得心證之理由：
(一)、原告主張原告癸○○前於85年9月3日向被告幸福保險公司投
    保新美滿終身壽險（保單號碼5746-5），並為其被繼承人黃
    李麗貞附加意外傷害保險附約（下稱系爭新美滿附約），一
    年一約，意外傷害身故保額為50萬元，受益人為原告癸○○
    ，原告癸○○嗣並按年向被告幸福保險公司辦理續約。依系
    爭新美滿附約第6條約定：「被保險人於本附約有效期間內
    ，因遭遇外來突發的意外傷害事故，並以此意外傷害事故為
    直接且單獨原因，致其身體蒙受傷害因而殘廢或身故時，本
    公司依本附約的約定，給付保險金。」又原告癸○○另於93
    年2月3日以擔任法定代理人之亞洲優鉅企業有限公司名義為
    要保人，為其被繼承人黃李麗貞向被告三商保險公司投保安
    家團體傷害保險契約（保單號碼Ｚ00000000000）（下稱系爭
    安家保約），一年一約，意外傷害身故保額為100萬元，受
    益人為被保險人黃李麗貞之法定繼承人，其後並逐年向被告
    三商保險公司辦理續約。依系爭安家保約第5條約定：「被
    保險人本契約有效期間內，因遭受意外傷害事故，致其身體
    蒙受傷而致殘廢或死亡時，本公司依照本契約的約定，給付
    保險金。前項所稱意外傷害事故，指非由疾病引起之外來突
    發事故。」原告之被繼承人黃李麗貞（26年6月9日出生）嗣
    於95年10月30日晚上，不幸倒臥在大陸地區廣東省珠海市居
    處浴室而猝死之事實，已據其提出戶籍登記簿謄本、珠海市
    院前急救病歷、幸福保險公司保險單及三商保險公司96年2
    月27日函為證，且為被告所不爭執，堪信為真實。
(二)、原告又主張被保險人黃李麗貞於前揭日在大陸地區廣東省珠
    海市居處浴室上廁所時，不慎滑倒致頭部後枕著地不省人事
    ，經家人發現後緊急送往珠海市香洲區人民醫院急救，惟到
    院時已不幸死亡，急救無效。被保險人黃李麗貞係因滑倒後
    腦著地致顱腦損傷致死，符合系爭新美滿附約及系爭安家保
    約所約定之因意外傷害事故而致死亡之保險事故，被告二公
    司自應依約給付保險金等情，但為被告否認被保險人黃李麗
    貞係因意外傷害事故而致身故乙情，並以前揭情詞置辯；經
    查：
  1.按當事人主張有利於己之事實者，就其事實有舉證之責任，
    民事訴訟法第277條前段定有明文。準此，當事人主張權利
    發生者，應就該權利發生之特別要件事實存在，負舉證之責
    任。當事人主張權利障礙、權利消滅者，應就該權利障礙、
    權利消滅之特別要件事實存在，負舉證之責任。又原告對於
    自己主張之事實已盡證明之責後，被告對其主張，如抗辯其
    不實並提出反對之主張者，則被告對其反對之主張，亦應負
    證明之責，此為舉證責任分擔之原則。換言之，各當事人就
    其所主張有利於己之事實，均應負舉證之責，故一方已有適
    當之證明者，相對人欲否認其主張，即不得不更舉反證（最
    高法院著有18年上字第2855號及19年上字第2345號判例足資
    參照）。而意外傷害保險係在承保被保險人非由疾病引起之
    外來突發事故所致傷害及其所致殘廢或死亡之損失，而人之
    傷害或死亡之原因，其一來自內在原因，另一則為外來事故
    （意外事故），所謂外來事故（意外事故），係指內在原因
    以外之一切事故而言，其事故之發生為外來、偶然而不可預
    見。意外傷害保險契約之受益人請求保險人給付保險金，雖
    應證明被保險人係因意外事故而受傷害，惟受益人如證明該
    事故確已發生，且依經驗法則，其發生通常係外來、偶然而
    不可預見者，應認其已盡證明之責。於此情形，保險人如抗
    辯其非屬意外，自應就其抗辯之事實負證明之責，始符合舉
    證責任分配之原則（最高法院96年台上字第28號判決參照）
    。
  2.本件依系爭新美滿附約第6條約定：「被保險人於本附約有
    效期間內，因遭遇外來突發的意外傷害事故，並以此意外傷
    害事故為直接且單獨原因，致其身體蒙受傷害因而殘廢或身
    故時，本公司（被告幸福保險公司）依本附約的約定，給付
    保險金。」又依系爭安家保約第5條約定：「被保險人於本
    契約有效期間內，因遭受意外傷害事故，致其身體蒙受傷而
    致殘廢或死亡時，本公司（被告三商保險公司）依照本契約
    的約定，給付保險金。前項所稱意外傷害事故，指非由疾病
    引起之外來突發事故。」，足知系爭保險契約係以被保險人
    非由疾病引起之外來突發之意外傷害事故而致身故，為其保
    險標的。則依前揭舉證責任分配之原則，原告自應就被保險
    人黃李麗貞「非由疾病引起之外來突發意外傷害事故而致死
    亡」之權利發生之特別要件事實存在，負舉證之責任。又原
    告對於前開主張之事實已盡證明之責後，被告對其反對之主
    張，即被保險人黃李麗貞「係由疾病引起」之突發意外傷害
    事故而致死亡之權利障礙之特別要件事實存在，亦應負反證
    之舉證責任，始不負給付保險金之義務。
  3.茲依兩造均不爭執之被保險人黃李麗貞珠海市院前急救病歷
    記載略以：(1)主訴：踩滑倒致不省人事約1小時。(2)現病史
    ：家人代敘約1小時前上衛生間踩滑摔倒，頭部後枕著地而
    致不省人事，其丈夫將其抱離衛生間後，呼叫朋友到場後呼
    120出診，現場見患者仰臥於地板，見口腔內較多胃內容，
    無二便失禁。(3)既往史：無特殊。(4)查體：…神志不清，意
    識喪失，大動脈搏動消失，雙目瞳孔散大固定Φ＝7mm，對
    光反射消失，呼吸音、心音未聞，深淺反射消失，頭後枕部
    可及43cm頭皮血腫。(5)初步診斷：猝死：頭腦損傷？(6)病
    情判斷：院前死亡。(7)醫師：林東等語。另依珠海市香洲區
    人民醫院填報被保險人黃李麗貞之居民死亡醫學證明書記載
    略以：(1)致死的主要疾病診斷（請填具體病名，勿填症狀體
    徵）：I.(a) 直接導致死亡的疾病或情況：猝死。(b)引起
    （a)的疾病或情況：腦血管意外？(2)診斷醫師簽名：林東等
    語（有原告提出之珠海市院前急救病歷及被告提出之居民死
    亡醫學證明書附卷可稽）。而上開文書係由檢視被保險人黃
    李麗貞之急救醫師林東負責填載，自足作為被保險人黃李麗
    貞是否因意外傷害事故而致身故之判斷依據。至被告雖辯稱
    ：踩滑摔倒致不醒人事約一小時為家屬主訴，係屬傳聞證據
    ，是真是假，有無親眼目睹均屬不詳，故踩滑摔倒僅屬家屬
    臆測云云；惟查，被保險人黃李麗貞之家屬於事發後，隨即
    請友人呼叫急救人員搶救被保險人黃李麗貞之生命，當無為
    不實陳述之理。且觀其主訴內容與急救醫師林東檢視被保險
    人黃李麗貞之結果，發現其口腔內有較多胃內容，頭後枕部
    可及43cm頭皮血腫等情亦無不合，要難謂上開院前急救病
    歷記載被保險人黃李麗貞之家屬主訴：踩滑倒致不省人事約
    1小時，約1小時前上衛生間踩滑摔倒，頭部後枕著地而致不
    省人事等語，為被保險人黃李麗貞之家屬所為與事實不符之
    臆測之詞。另珠海市公證處出具之（2006）珠證民字第420
    號公證書（記載：被保險人黃李麗貞因病死亡），暨（2007
    ）珠證民字第803號公證書（記載：被保險人黃李麗貞意外
    猝死），都是根據黃李麗貞死亡證之記載所出具。根據死亡
    證之記載，黃李麗貞之死因為意外猝死，承辦（2006）珠證
    民字第420號公證書之公證員將「意外猝死」表述為「因病
    死亡」是理解錯誤，有財團法人海峽交流基金會98年2月4日
    海廉（法）字第0980002091號函附廣東省公證協會（2009）
    粵字第218號查證回函在卷足憑，可認對於被保險人黃李麗
    貞是否因意外傷害事故而致身故，應以檢視被保險人黃李麗
    貞之急救醫師林東負責填載之珠海市院前急救病歷及居民死
    亡醫學證明書為判斷之基礎，而不宜依珠海市公證處出具之
    （2006）珠證民字第420號公證書及（2007）珠證民字第803
    號公證書之記載而遽以論斷。
  4.按「猝死」：sudden death較非為醫療診斷名辭，而較指在
    短時間內死亡，一般為突然循環崩潰死亡（sudden cardiov
    ascular collapse and death），美國心臟協會與國際心臟
    學會對猝死的定義較廣，即症狀發作後立即或一小時內死亡
    ，半數以上猝死是立即死亡的。在突然循環崩潰（無有效心
    輸出量）到中樞神經系統，造成不可逆轉之大腦組織缺血變
    化期，只需3-5分鐘，且人類腦組織細胞對此幾分鐘的循環
    崩潰（如心跳停止，無心臟血液輸出），為無法復原（不可
    逆）之損傷，致傷患無法長期存活。「意外猝死」非醫學名
    辭，較意指為非預期於短時間內死亡，尚待了解真正死因方
    能解釋非預期（意外中、非預期）死亡之原因，並非意涵為
    意外事故死亡。常見猝死之原因及狀況如下：(一)冠狀動脈硬
    化引起之缺血性心臟病（包括急性心肌梗塞）。(二)Prinzmet
    al變型心絞痛；冠狀動脈攣縮。(三)先天性冠狀動脈疾病。(四)
    冠狀血管栓塞症。(五)Wolff-Parkinson-white氏症候群。(六)
    遺傳性QT間隔延長（有的有先天性耳聾）。(七)房竇節疾病。
    (八)房室傳導阻斷（Adams-Stokes症候群）。(九)傳導系統疾病
    （如類澱粉、類肉瘤、鐵色素沉積、血栓性血小板缺乏紫斑
    症、營養不良性肌力異常）。(十)藥物中毒或體質反應異常（
    如毛地黃、奎寧汀）。(十一)心臟瓣膜疾病，尤其是主動脈瓣狹
    窄。(十二)感染性心內膜炎。(十三)心肌炎。(十四)心臟肌肉病變，尤其
    是特發性主動脈瓣下增殖性狹窄。(十五)心包膜填塞。(十六)心臟腫
    瘤。(十七)破裂或切割性主動脈動脈瘤。(十八)肺血管血栓栓塞症。
    (十九)腦血管意外病變，尤其是出血。(二十)其他包括急性出血性胰
    臟炎或其他疾病伴隨足以於短時間內死亡之併發症。但仍應
    以足夠醫療證據來支持診斷，若無醫療證據（包括解剖），
    可能只能視為短時間內死亡（猝死）等為描述性診斷。又按
    一般「腦血管意外」 (Cerebrovascular accident），醫學
    上即為腦血管障礙導致自發性腦出血，即為「腦中風」之醫
    學診斷學名，一般為「病死」非為「意外」之意義。綜上，
    猝死可能意外死亡行為或自然疾病死亡方式，此有法務部法
    醫研究所98年2月9日法醫理字第0980000061號函附法醫所（
    98）醫文字第0981100048號法醫文書審查鑑定書在卷可考。
    足見被保險人黃李麗貞猝死之原因，可能為林東醫師於前揭
    珠海市院前急救病歷所填載之「初步診斷：猝死：頭腦損傷
    ？」，亦可能為其於居民死亡醫學證明書所填載之「I.(a)
    直接導致死亡的疾病或情況：猝死。(b)引起 (a)的疾病或
    情況：腦血管意外？」。
  5.又依財團法人海峽交流基金會98年6月30日海廉（法）字第0
    980023997號函附海峽兩岸關係協會函略以：據珠海市有關
    方面查告，經向廣東省中醫院珠海醫院急診科林東醫師了解
    ：(1)林東醫師為急診外科醫師，患者黃李麗貞為院前死亡現
    場搶救。(2)到達現場患者已死亡，經搶救30分鐘後無自主呼
    吸、心跳恢復，宣告臨床死亡。(3)當時患者頭後枕部可及4
    ×3公分頭皮血腫，其他傷勢不詳。(4)患者未做頭顱CT掃描
    。氣管插管過程中未見嘔吐物堵塞。(5)（問：院前急救病歷
    初步診斷欄所載「猝死：顱腦損傷？」與居民死亡醫學證明
    書致死的主張疾病診斷欄I.(b) 引起 (a)的疾病或情況所
    載「腦血管意外？」，記載文字不同之原因為何？）根據現
    場所採集病史判斷死亡原因不明確，不能確定是因腦血管意
    外或顱腦損傷致死。(6)單純4×3公分頭皮血腫理論上不能致
    死。(7)（問：依急診現場狀況及實際診斷情形並基於醫師之
    專業判斷，最可能導致黃李麗貞死亡之主張原因為：1.因疾
    病跌倒猝死？2.單純外力（跌倒所致外傷性顱腦損傷）所致
    ？3.跌倒後吸入胃中嘔吐物窒息致死？）不除外因疾病跌倒
    猝死，因患者高齡且體胖，既往病史不詳，有可能心腦血管
    病變；不除外跌倒所致外傷性顱腦損傷致死，因家屬敘述病
    史中有從衛生間抱出，其衛生間地面較滑；基本排除跌倒後
    吸入胃中嘔吐物窒息致死，因現場氣管插管過程無異物堵塞
    ，人工通氣過程通暢。(8)（問：如疾病為黃李麗貞死亡之主
    要近因，由身體外觀所呈現之狀況及體查結果，依林東醫師
    之判斷，最有可能之倒地病因為何？）最有可能的病因是內
    發性腦血管疾病。患者死亡前有嘔吐較符合顱內高壓引起之
    嘔吐，具體因外傷所致或本身腦血管病變所致顱內出血，不
    能明確判定。(9)調查表是林東醫師親自填寫及簽名等情。有
    財團法人海峽交流基金會98年6月30日海廉（法）字第09800
    23997號函附海峽兩岸關係協會函在卷可查，堪認被保險人
    黃李麗貞於急救現場口腔內有較多胃內容，是其死亡前之嘔
    吐，較符合顱內高壓引起之嘔吐。再依林東醫師之臨床判斷
    ，最可能導致被保險人黃李麗貞死亡之原因，不排除因疾病
    跌倒猝死（如疾病為黃李麗貞死亡之主要近因，由身體外觀
    所呈現之狀況及體查結果，依林東醫師之判斷，最有可能之
    倒地病因為內發性腦血管疾病。因患者高齡且體胖，既往病
    史不詳，有可能心腦血管病變）；亦不排除因跌倒所致外傷
    性顱腦損傷致死（因家屬敘述病史中有從衛生間抱出，其衛
    生間地面較滑）。足見被告雖提出其委請訴外人對林東醫師
    以書面方式詢問被保險人黃李麗貞死亡原因之資料，其中第
    9項固記載：「（問：最有可能之死亡主要原因為何？判斷
    依據？搶救時有否抽血做血液分析？）最有可能之死亡主要
    原因腦血管病變。根據臨床推測。未做。」等語，惟觀其中
    第10項亦記載：「（問：是否為意外事故所致？如不是外力
    致死，是意外或是其他的自主性疾病發作？）不明確。」等
    語，有被告提出之林東醫師書面詢答資料在卷足參，可徵依
    被告所提林東醫師簽名之書面詢答資料，並不足以推翻林東
    醫師所為被保險人黃李麗貞猝死之原因，不排除因疾病跌倒
    而猝死，亦不排除因跌倒所致外傷性顱腦損傷而猝死之臨床
    判斷。另斟酌內政部警政署刑事警察局亦以：被保險人黃李
    麗貞大腦中樞受頭後枕部4×3公分大之血腫、外傷可發生震
    盪昏迷或腦血管之震裂出血而昏迷致死。該後頭枕部之血腫
    外傷，在衛生間，踩滑摔倒或昏倒滑倒等意外事故均可發生
    ，及法務部法醫研究所同認：若本案死者黃李麗貞有跌倒之
    事實，且一小時以上方送醫，由頭皮外傷及口腔胃內容物殘
    留，似較不支持為心臟疾病導致短時間內猝死（不支持為心
    因性突然循環崩潰死亡），而無法排除跌倒導致頭皮外傷（
    可確定）、致顱內出血（包括疑顱骨骨折、硬腦膜上、下腔
    出血；較可能依病程推定，無確實證據）、嘔吐（口腔內有
    胃內容物，確實證據），疑窒息（推定，無確實證據，但口
    腔內有胃內容物存留之證據）死亡等語，有內政部警政署刑
    事警察局97年12月29日刑醫字第0970192075號函及法務部法
    醫研究所98年2月9日法醫理字第0980000061號函附法醫所（
    98）醫文字第0981100048號法醫文書審查鑑定書附卷可稽，
    益見依被告所提林東醫師簽名之書面詢答資料，並不足以推
    翻林東醫師所為被保險人黃李麗貞猝死之原因，不排除因疾
    病跌倒而猝死，亦不排除因跌倒所致外傷性顱腦損傷而猝死
    之臨床判斷。
  6.本院審酌訴外人林東醫師對於被保險人黃李麗貞猝死原因之
    臨床判斷，不排除被保險人黃李麗貞係因疾病跌倒而猝死，
    亦不排除被保險人黃李麗貞係因跌倒所致外傷性顱腦損傷而
    猝死。而法務部法醫研究所審查鑑定結果亦以：死者黃李麗
    貞在急救中有敘述頭皮後枕部有4乘3公分頭皮血腫及口腔內
    有胃內容物等，無法排除有跌倒致頭部外傷之可能性，且口
    腔內有胃內容物亦無法排除頭部外傷，致顱內外傷性出血（
    包括疑顱骨骨折、硬腦膜上、下腔出血）致有嘔吐等語，有
    法務部法醫研究所98年2月9日法醫理字第0980000061號函附
    法醫所（98）醫文字第0981100048號法醫文書審查鑑定書在
    卷足佐，則原告主張被保險人黃李麗貞猝死之因果歷程，即
    被保險人黃李麗貞係因跌倒所致外傷性顱腦損傷而致猝死乙
    節，顯非無據。又徵諸中央健康保險局對於被保險人黃李麗
    貞之就醫紀錄，亦函覆：被保險人黃李麗貞於該局現存之92
    年1月1日至96年12月31日此段期間資料所示，並無至健保特
    約院所就醫之紀錄等語明確，有該局97年2月25日健保醫字
    第0970017025號函附於台灣嘉義地方法院97年度保險字第1
    號民事卷第46頁可按，足認被保險人黃李麗貞並無心血管或
    腦血管疾病之病史。則觀之被保險人黃李麗貞並無心血管或
    腦血管疾病之病史，而其猝死歷程，已具有因跌倒（直接且
    單獨原因）所致外傷性顱腦損傷而致猝死之相當因果關係，
    且其先行原因「踩滑摔倒，頭部後枕著地而致不省人事」，
    亦有與之相符之「頭後枕部43cm頭皮血腫」之身體外傷可
    佐，應認原告就被保險人黃李麗貞「非由疾病引起之外來突
    發意外傷害事故而致死亡」之權利發生之特別要件事實存在
    乙節，已盡其舉證之責任。
  7.準此，被告對其反對之主張，即被保險人黃李麗貞之猝死係
    因疾病所引起之權利障礙事實存在，亦應負反證之舉證責任
    ，始符合舉證責任分配之原則。本件被保險人黃李麗貞之猝
    死，雖經訴外人林東醫師之臨床判斷不排除被保險人黃李麗
    貞係因疾病跌倒而猝死之可能性，惟此種猝死可能性之先行
    原因既須由疾病（如腦血管意外〈腦血管障礙導致自發性腦
    出血〉）所引起，則被告自應先證明被保險人黃李麗貞有疾
    病，始得進而推論因該疾病跌倒而致猝死之困果歷程。惟被
    告並未舉證以實其說，且其抗辯：被保險人黃李麗貞在台灣
    縱無任何就診資料，亦不足證明其無疾病或未在其他地區就
    醫云云，亦屬其臆測之詞，難謂可採。
  8.綜上所述，原告主張被保險人黃李麗貞係因意外滑倒，後腦
    著地致顱腦損傷而死亡。依系爭新美滿附約第6條約定：「
    被保險人於本附約有效期間內，因遭遇外來突發的意外傷害
    事故，並以此意外傷害事故為直接且單獨原因，致其身體蒙
    受傷害因而殘廢或身故時，本公司（被告幸福保險公司）依
    本附約的約定，給付保險金。」及依系爭安家保約第5條約
    定：「被保險人本契約有效期間內，因遭受意外傷害事故，
    致其身體蒙受傷而致殘廢或死亡時，本公司（被告三商保險
    公司）依照本契約的約定，給付保險金。前項所稱意外傷害
    事故，指非由疾病引起之外來突發事故。」被告二公司應負
    給付保險金之責任等情，要屬有據。至被告抗辯：被保險人
    黃李麗貞係因疾病跌倒而猝死云云，委非足採。
(三)、末按給付無確定期限者，債務人於債權人得請求給付時，經
    其催告而未為給付，自受催告時起，負遲延責任；其經債權
    人起訴而送達訴狀，或依督促程序送達支付命令，或為其他
    相類之行為者，與催告有同一之效力；遲延之債務，以支付
    金錢為標的者，債權人得請求依法定利率計算之遲延利息；
    但約定利率較高者，仍從其約定利率；應付利息之債務，其
    利率未經約定，亦無法律可據者，週年利率為百分之五；民
    法第229條第2項、第233條第1項及第203條定有明文。從而
    ，原告、原告癸○○本於保險契約之法律關係，分別請求被
    告三商保險公司應給付原告100萬元，及自起訴狀繕本送達
    翌日即97年10月9日起至清償日止，按年息百分之5計算之利
    息；被告幸福保險公司應給付原告癸○○50萬元，及自起訴
    狀繕本送達翌日即97年10月9日起至清償日止，按年息百分
    之5計算之利息；均為有理由，應予准許。
(四)、本件事證已臻明確，兩造其餘攻擊防禦方法及證據資料，核
    與本件判決結果不生影響，不予一一論述，併予敘明。
五、本件訴訟費用為裁判費15,850元，應由敗訴之被告按訴訟之
    利害關係之比例分別負擔，爰確定如主文第3項所示。
六、兩造分別陳明願供擔保，聲請宣告假執行及免為假執行，核
    無不合，爰各酌定相當之擔保金額准許之。
七、結論：原告之訴為有理由，依民事訴訟法第78條、第85條第
    1項但書、第87條第1項、第390條第2項、第392條第2項，判
    決如主文。
中    華    民    國    98    年    8     月    26    日
                  民事第三庭    法  官  張季芬
以上正本係照原本作成。
如對本判決上訴，須於判決送達後20日內向本院提出上訴狀。
中    華    民    國    98    年    8     月    26    日
                                書記官  顏惠華


司法院資訊處製作；財團法人民間司法改革基金會備份。
